【裁判字號】    88,上易,5750
【裁判日期】    890330
【裁判案由】    侵占
【裁判全文】
臺灣高等法院刑事判決                          八十八年度上易字第五七五號
    上  訴  人  臺灣臺北地方法院檢察署檢察官
    被      告  戊○○
                丁○○
右上訴人因被告等業務侵占案件，不服臺灣臺北地方法院八十七年度易字第三九九二
號，中華民國八十八年十一月一日第一審判決（起訴案號：臺灣臺北地方法院檢察署
八十七年度偵字第一五二七六號），提起上訴，本院判決如左：
    主  文
上訴駁回。
    理  由
一、本案經本院審理結果，認第一審判決對被告戊○○、丁○○為無罪之諭知，核無
    不當，應予維持，並引用第一審判決書記載之證據及理由（如附件）。
二、檢察官循告訴人乙○○等之請求，提起上訴，其意旨略以：依伊璐公司於八十六
    年八月三十一日資產負債表顯示，公司資本仍有新台幣（下同）一千五百多萬元
    ，加上九月份收入，高達一千九百萬元，被告未就此高額資產說明流向，逕以約
    定應收帳款應由幹部負責推卸責任，而被告亦未曾提過呆帳達一千餘萬；又證人
    曾福灶非伊璐公司股東或員工，如何確知丁○○、戊○○之借款係用於店內週轉
    ，所為證詞應屬主觀臆測，不足採信；另被告戊○○逃匿後，債權人常到店裡吵
    鬧，股東不得已才開會解決貨款事宜，曾福灶要求股東每月代償四十萬元，否則
    將店面收回，讓伊璐公司無法營業，股東為能使公司繼續經營，才未表示意見，
    決非如原審所認定被告等以店內之裝潢用以抵償曾福灶債務，係經曾福灶與各股
    東間開會研商之結果云云。惟查：
  (一)被告所提出之資產負債表、應收帳款明細等資料業經告訴人甲○○確認無訛，且
    該公司雖與幹部約定，客戶若以支票、本票或簽帳方式消費，在無法回收時，由
    幹部以簽發本票予公司以示負責，然幹部之中有人死亡或逃匿並未簽發本票予公
    司之情形，亦據被告等提出之明細表及簽認單三百二十二張、切結書一張、支票
    二十三張、本票二十五張及刑事告訴狀一紙、本票裁定聲請狀以紙及台灣板橋地
    方法院八十六年度票字第二七九號民事裁定乙件在卷可佐，並經告訴人甲○○確
    認無訛，且該批應收帳款，尚未提列呆帳記明損益，亦為告訴人甲○○所自承。
    是伊璐公司之資產負債表未記載呆帳，並不能證明該公司即無呆帳。
  (二)又被告等初雖曾向曾福灶借款用於股金，然告訴人甲○○證稱，該公司設立之初
    ，有借用被告戊○○或陳明禮之名義開票之情形，並參以證人曾福灶結證稱，被
    告等先前借款已陸續清償等語，足證該債務非被告等個人債務。
  (三)再關於以店內裝潢抵償曾福灶債務乙節，縱債權人曾福灶與被告二人、告訴人甲○○、丙○○及公司全體員工協商未果，然復經被告丁○○邀同甲○○再赴曾福
    灶家中協商，並參酌告訴人甲○○為大股東，本身即掌握公司決策之權，竟於協
    商過程中不表反對等情，足見是將租賃物返還及以裝潢抵償債務，尚非被告等憑
    己意所為。
  (四)伊璐公司股東共出資一千萬元，自八十三年起經營，已分紅二千萬元，按出資比
    例分給股東，此為告訴人所是認，可謂獲利甚豐，本利均已取回。是被告等若有
    心侵佔公司款項，自可於公司業務鼎盛、獲利較多時，將該公司獲利據為己有，
    實不必待至公司經營不善而無利可圖之際，始將公司折讓他人，其為形勢所迫應
    可理解。
    綜上所述，檢察官執前詞指摘原判決不當，而提起上訴，核無理由，應予駁回。
三、據上論斷，應依刑事訴訟法第三百七十三條、第三百六十八條，判決如主文。
本案經檢察官覃正祥到庭執行職務。
中     華     民     國    八十九   年       三       月      三十      日
                             臺灣高等法院刑事第四庭
                                 審判長法  官  蔡  永  昌
                                       法  官  陳  榮  和
                                       法  官  李  得  灶
右正本證明與原本無異。
不得上訴。
                                       書記官  廖  艷  莉
中     華     民     國    八十九   年       四       月       一       日
附件：
臺灣臺北地方法院刑事判決                        八十七年度易字第三九九二號
    公  訴  人  臺灣臺北地方法院檢察署檢察官
    被      告  戊○○  女  四十三歲（民國○○○年○月○○○日生）
         住臺北縣板橋市○○街六五號三樓
                        身分證統一編號：Ａ二一六九八四三號
                丁○○  男  四十五歲（民國○○○年○月○日生）
                        住臺北縣新店市○○街六五巷一九號六樓之二
                        居臺南鹽水鎮松子腳四二四號
                        身分證統一編號：Ａ一八四七四五一號
右列被告因業務侵占案件，經檢察官提起公訴（八十七年度偵字第一五二七六號），
本院判決如左：
    主  文
戊○○、丁○○均無罪。
    理  由
一、公訴意旨略以：被告戊○○、丁○○原分別係設於臺北市○○○路○段一○五巷
    二三號三樓伊璐企業有限公司（下稱伊璐公司）之負責人及執行董事，該公司經
    營ＫＴＶ酒店業務（該公司登記業務為飲酒店業務，非酒店業務，此部分違反公
    司法罪嫌未據起訴），惟經營不善，而戊○○及丁○○因積欠案外人曾福灶借款
    新臺幣（下同）四百萬元無力清償，竟基於犯意之聯絡，意圖為自己不法之所有
    ，於民國八十六年九月二十三日左右，未經其他股東乙○○、甲○○、丙○○之
    同意，擅自將伊璐公司現有資產（包括生財器具及經營權）約一千四百餘萬元折
   讓予曾福灶用以抵償前揭個人四百萬元之債務，因認被告等涉犯刑法第三百三十
    六條第二項之業務侵占罪嫌。
二、按犯罪事實應依證據認定之，無證據不得推定其犯罪事實。又不能證明被告犯罪
    者，應諭知無罪之判決，刑事訴訟法第一百五十四條、第三百零一條第一項分別
    定有明文。公訴人認被告等涉犯刑法第三百三十六條第二項之業務侵占罪送，無
    非以告訴人甲○○、丙○○、乙○○等人並未同意被告等以公司資產抵償償個人
    債務及其指訴等為其論據。
三、訊據被告戊○○、丁○○等固不否認有積欠曾福灶四百餘萬元及抵償之事，然堅
    決否認有何業務侵占之情事，被告戊○○辯稱：公司營運為伊硬撐，公司資產為
    一千萬元，固定資產為八百餘萬元，僅餘一百萬元週轉，公司一個月酒錢、薪資
    （六十餘位員工）即要數百萬元，公司自八十五年四月間起即經營困難，八十六
    年四月間遭斷水斷電，每月因消防設備罰單即十餘萬元；又呆帳未提列係因監察
    人甲○○說呆帳未成立不得提列，之後幹部跑了，故而列呆帳，乙○○及其妻彭
    細媚亦為業績幹部，應很清楚，向曾福灶借款四十百餘萬元供公司週轉，因公司
    無週轉金，租金均以支票支付，當時合夥之實際股東為伊、甲○○及丁○○，公
    司有重大事項，我們三人即可決定，於與公司股東、員工曾開會後二、三天後有
    至曾福灶公司談以三百萬元收回之事等語，被告丁○○辯稱：伊負責公司行政，
    不管公司財務，不可能侵占，又公司經營不善，想將伊與戊○○之股份打七折由
    員工接收，員工願各出二十萬元接收，又公司經營的是特種行業，沒有營利事業
    登記證，隨時會遭取締，找股東須靠默契，他們小股東只出資不參與決策，這個
    行業被倒三、五百萬是很容易之事，消防設備及裝潢所花的錢，均係戊○○在籌
    措，八十三年賺的錢有分紅，到八十五年虧損嚴重，若要侵占，當時即可侵占了
    ，店頂給曾時有與甲○○溝通過，承諾之後的款項由甲○○收萬，稅金則由戊○○頂下，楊並沒有侵占公司款項等語。
四、經查：被告戊○○、丁○○為伊璐公司之負責人及執行董事，因積欠其房東曾福
    灶四百七十八萬餘元，而以伊璐公司所經營之酒店店內裝潢以三百五十萬元抵償
    之，業經被告等人供承無訛，核與告訴人甲○○等人之指訴相符，堪認屬實；惟
    查：本院訊之證人曾福灶證稱：戊○○自八十三年間起向伊租屋經商，月租為二
    十餘萬元，又向伊借貸四百七十八萬六千五百元，被告持客票向伊調現週轉用於
    其店內，伊曾至店內，員工要求伊支援，伊要求股東保證，惟股東不同意，後戊○○以店內裝潢價直約三百萬元抵債，又簽發一百二十萬元本票予伊，其裝潢已
    老舊，其他股東不願繼續經營，伊頂下後又租予他人，股東甲○○伊認識，開會
    時甲○○亦到場，又剛開始借款時有說欠股金等語，詢之告訴人甲○○稱：公司
    確有呆帳問題存在，惟因作業問是未提出，對呆帳憑證無意見，大概均無問題，
    又應收帳款資產負債表均無問題，對被告所提之呆帳明細亦均正確，經過伊核閱
    ，又目前為止未列呆帳，對死亡、逃逸之幹部均未提列呆帳，曾福灶確有到公司
    ，該店裝潢抵償三百五十萬元，曾要求在經營四個月內攤還四百七十萬元，未曾
    提及給予公司緩衝十個月之事，因在場的股東不同意，當時丙○○也在場，乙○○則不在場，惟梁妻在場，當時並未說明抵償之事，係事後伊與丁○○到曾家談
    及裝潢抵償之事。又合夥之實際股東是戊○○五百萬元，伊五百萬元，雙方再各
    自找股東，當時約定伊與戊○○即可決定公司重大事項，又伊認為公司應改組招
    募新股東後再投資，公司剛開始沒有票，當時不是用戊○○的票，就是用丁○○
    的票，當初投資一千萬元，確有分紅二千萬元，伊分到一千萬元後，再分給乙○○、丙○○等人，自設立第四個月開始分紅，以後每個月均有分紅，一個月約分
    一百萬元等語，告訴人丙○○稱：呆帳無法回收為被告等之過失，被告等並無誠
    意解決，又伊亦為公司員工，月薪為三萬餘元，公主約一萬八千元左右，公司員
    工少則三十餘人，多至六十餘人，公司帳無法收回，應由股東責收回，公司不可
    能虧損，公司幹部應簽發客人消費額度之本票，否則扣其薪資開會時有到場，曾
    有說攤還之事，該店為市政府斷水斷電，改善消防設施及裝潢，本以為要繼續經
    營，但又發生丁○○個人財物危機等語；告訴人乙○○則稱：八十六年九月被告
    等未交代即離去至今，現在又稱公司有呆帳，應由渠等提出證明，對帳均由甲○○對帳；況呆帳前有約定應由股東負責收回，公司於八十六年八月最後經營之一
    月盈餘有七百四十六萬元，但未扣除呆帳，九月剩三百餘萬元，呆帳顯然過高，
    且在此之前未曾提過呆帳達一千餘萬元等語，又稱：當時戊○○已逃匿，公司狀
    況很糟，房東才出來談，曾去丁○○家說願以三百萬元頂下店，但第二天他即已
    頂讓與房東了等語，參以證人吳玉女稱：伊為該公司之員工，自八十三年間開幕
    起至公司結束止，為服務生領班，戊○○為公司負責人，丁○○負責人事行政管
    理，丁○○不負責財務，因其整天喝酒；顧客均向會計結帳，如簽帳無法收回，
    有些為幹部負責，又幹部陳麗文已逃逸，彭壬暢則已死亡，公司之前營良好，至
    第四年景氣不佳，生意不好，八十六年九月底，全體員工均在，僅乙○○不在，
    甲○○、丙○○等亦在場，丁○○稱其五百股欲出售，曾福灶同意十個月緩衝，
    甲○○出聲，曾福灶即予收回等語江秀嬌、江秀娟稱：渠等為該公司之服務生，
    領班為吳玉女，尚有一個月薪水未發，八十六年九月二十三日甲○○; 丙○○等
    均在場，如無人表示營業，曾福灶欲收回公司，並同意緩衝十個月，渠等不知曾
    福灶借予公司多少錢，當時甲○○、丙○○均未表示意見等語，足認被告等以該
    公司所經營酒店店內裝潢用以抵償前開債務，業經該房東即債權人曾福灶與之開
    會研商，該公司之員工及股東對債權人所提出之方案均無法同意，復經被告丁○○與告訴人甲○○到曾福灶家中協商等情，是告訴人甲○○不僅為該公司大股東
    ，且為該公司之監察人，於該協商過程中均有參與而未為任何反對意見；況該公
 司原由被告戊○○與告訴人甲○○籌組而經營酒店業務（其違公司法部分），一
    人各出五百萬元資金，並約定公司重要事項由戊○○、丁○○及甲○○決定即可
    等情，亦為告訴人甲○○所不否認，姑不論被告戊○○與甲○○等人所為約定公
    司重要事項由渠等決定，其重大事項範圍如何？對之是否發生效力等情，然被告
    戊○○、丁○○為此開會希其他股東或員工接收其股份，嗣後並由告訴人等參與
    房東協商租賃物收回之過程，顯見被告等並非單憑己意率然決定將該租賃物交還
    房東及抵償債務；再被告所提出之資產負責表、應收帳款明細等資料業經告訴人
    甲○○確認無訛，該公司雖有與幹部約定客戶消費之金額以支票、本票支付或簽
    帳者，若無法收回，應由幹部簽發本票支付等情，雖為告訴人等指陳明確，且為
    被告所不否認，然幹部中或有死亡或逃避該債務者，實際上未予支付，業經被告
    等提出明細表及簽認單三百二十二張、切結書一張、支票二十三張、本票二十五
    張及刑事告訴狀一張、本票裁定聲請狀一張及臺灣板橋地方法院八十六年度票字
    第二七九號民事裁定一件等在卷可憑，且經告訴人甲○○確認無訛，而該批應收
    帳款，亦未提列呆帳記明損益，亦為告訴人甲○○說明如前，則尚難因前已約定
    應收帳款應由幹部負責，而逕認該公司不可能產生虧損；又被告丁○○初雖向曾
    福灶借款用於股金，然被告等向曾福灶係陸陸續續借款，其中有借有還，之後係
    持支票借款用於店內週轉，亦經證人曾福灶結證屬實，而告訴人甲○○亦稱：該
    公司初始係用被告戊○○或丁○○之票，是被告丁○○雖初始有向曾福灶借款作
    為股金，惟嗣後之借款係用於店內週轉，則該債務即難認係被告戊○○、丁○○
    個人之債務。況伊璐公司自八十三年起經營，已分紅二千萬元，自開始經營後第
    四個月每月分紅一百萬元，告訴人甲○○方面所出資五百萬元部分分得紅利一千
    萬元，再由甲○○分予其他股東乙○○、丙○○等人，亦為告訴人甲○○所自承
    ，另被告戊○○嗣後因消防設施遭罰款而改善消防設施及重新裝潢，業經被告等
    陳明，核與告訴人等所述相同，復有室內設計工程合約書影本、唐門設計工程有
    公司工程報價單影本、建昇消防企業有限公司工程合約書影本等在卷可佐，是被
    告戊○○、丁○○等若有心侵占公司款項，自可於公司業務鼎盛，獲利較多時將
    該公司獲利據為己有，而不必再公司經營不善時，繼續花錢改善其店內裝潢及消
    防設施，是被告等所辯渠等並無侵占之意圖等語，應可採信，本件應係單純之民
    事糾葛，應由告訴人依民事程序尋求解決。此外，復查無其他積極證據足認被告
    等有公訴人所指之業務侵占犯行，依前開說明，不能證明被告等犯罪，自應為被
    告等無罪之諭知。
據上論斷，應依刑事訴訟法第三百零一條第一項前段，判決如主文。
本案經檢察官李媛媛到庭執行職務
中      華      民      國    八十八    年    十一      月      一      日
                                      臺灣臺北地方法院刑事第三庭
                                          法  官  蔡  政  哲
右正本證明與原本無異。
如不服本判決，應於判決送達後十日內，向本院提出上訴狀。
                                          書記官  張  世  輝
中    華    民    國      八十八      年      十一      月      三      日


司法院資訊處製作；財團法人民間司法改革基金會備份。
